【裁判字號】    98,訴,1364
【裁判日期】    981026
【裁判案由】    返還不當得利
【裁判全文】
臺灣高雄地方法院民事判決              98年度訴字第1364號
原      告  十全十美管理委員會
法定代理人  甲○○
訴訟代理人  丁○○
被      告  首創廣告事業股份有限公司
法定代理人  乙○○
上列當事人間請求返還不當得利事件，經本院於民國98年10月12
日言詞辯論終結，判決如下：
    主  文
原告之訴駁回。
訴訟費用由原告負擔。
    事  實  及  理  由
一、原告主張：
  (一)原告前主任委員兼財務委員即訴外人丙○○，於民國95年5
    月1 日代表原告，與被告簽定租賃契約，將高雄市三民區○
    ○○路191 號「十全十美大樓」（下稱系爭大樓）東向外牆
    ，出租予被告繪製廣告招牌使用（下稱系爭租約）。依系爭
    租約約定，租賃範圍不及於系爭大樓5 、11及12樓外牆（合
    稱系爭外牆），惟被告無法律上之原因，竟在系爭外牆懸掛
    廣告招牌，以每層牆面出租市價新台幣（下同）1 萬元計算
    ，自95年5 月起至97年12月止，計32個月，是被告受有64萬
    元之利益（應為96萬元，32個月×1 萬元×3 層＝96萬元，
    僅請求64萬元）。為此，爰依不當得利法律關係，提起本件
    訴訟。
  (二)並聲明：被告應給付原告64萬元。
二、被告則以：
  (一)被告於95年5月間，與原告簽訂系爭租約，約定廣告物懸掛
    位置，除系爭大樓11、12樓外牆前段（下稱系爭11、12樓外
    牆前段），即如系爭租約附圖照片所示「Ⅹ」部分外，其餘
    外牆面均為租約範圍，且租金係以廣告仲介方式，原約定2
    萬元，然因約定系爭11、12樓外牆前段不在系爭租約範圍內
    ，而降為18,000元。又被告係長期租賃，且如無他人承租懸
    掛廣告物時，雖無廣告收益，然仍須支付租金，故原告主張
    每層牆面出租市價1 萬元，甚不合理。
  (二)並聲明：原告之訴駁回。
三、兩造不爭執之事項及簡化之爭點為：
  (一)兩造不爭執事項：
  1.系爭大樓93年度區分所有權人會議決議，將系爭大樓外牆出
    租予廣告商懸掛廣告招牌，又丙○○以原告法定代理人身分
    ，於95年5 月1 日與被告簽定系爭租約。
  2.系爭租約屬有效成立，迄今未終止。
  3.系爭大樓5 樓外牆（下稱系爭5 樓外牆）及系爭大樓11、12
    樓外牆中、後段（下稱系爭11、12樓外牆中、後段），現均
    懸掛被告之廣告招牌。
  4.原告之訴訟代理人丁○○曾依侵權行為法律關係，對被告提
    起訴訟，迭經本院96年度雄簡字第8487號、97年度簡上字第
    54 號 民事判決駁回確定，並經本院以97年度審再易字第13
    號（下稱系爭民事）裁定駁回。
  (二)兩造爭執事項：
  1.系爭租約之租賃範圍，是否包括系爭外牆？即被告懸掛廣告
    物有無逾越系爭租約範圍？
  2.原告主張被告懸掛廣告物逾越系爭租約範圍，請求返還不當
    得利，有無理由？如有，得請求之金額為何？
四、前揭不爭執事項，業據原告提出系爭租約1 紙、存證信函2
    份（本院審卷第4 至6 頁）、系爭大樓牆面現場照片1 張、
    （本院審卷第9 頁）等為證，並經依職權調閱系爭民事全卷
    宗核閱無誤，固堪認為真實。茲就兩造之爭點，析述本院得
    心證之理由如下：
  (一)系爭租約之租賃範圍，是否包括系爭外牆？即被告懸掛廣告
    物有無逾越系爭租約範圍？
  1.查，系爭租約第1 條約定：「租用物內容，該建物房屋東向
    側牆（11、12樓除外）全部使用權（如附圖）」；且觀之系
    爭租約附圖（見本院審卷第55頁），該附圖為系爭大樓外牆
    照片1 張，在系爭11、12樓外牆前段部分劃「Ⅹ」，並照片
    黏貼縫處有當時之兩造法定代理人丙○○及乙○○蓋章。據
    此而論，系爭租約第1 條所謂『11、12樓除外』，實指系爭
    租約附圖之系爭11、12樓外牆前段劃「Ⅹ」部分，不在系爭
    租約租賃範圍，而非指系爭大樓11、12樓外牆，均未在租賃
    範圍。又查，證人丙○○到庭證稱：伊前擔任被告主任委員
    ，依系爭大樓區分所有權人會議決議，代表原告，與被告簽
    立系爭租約。又依先前慣例，租金為2 萬元，然因住戶丁○
    ○不同意出租，伊就與被告商談，將系爭11、12樓外牆前段
    排除在外，此部分不在租賃範圍，因有缺角，故租金降為18
    ,000元。又系爭租約範圍，僅系爭11、12樓前段不出租，其
    餘均包括在內，且當時亦無談及排除系爭大樓屋頂突出物外
    牆及系爭5 樓外牆之問題（見本院審卷第68至70頁）等語。
    依上而論，原告當時之法定代理人丙○○與被告簽訂系爭租
    約時，僅將系爭租約附圖之系爭11、12樓外牆前段劃「Ⅹ」
    部分，排除在系爭租約範圍，即系爭租約之租賃範圍，除系
    爭11、12樓外牆前段外，包括系爭大樓其餘外牆。從而，原
    告主張系爭租約租賃範圍，不包括系爭外牆云云，即屬無據
    。
  2.至原告主張系爭租約之附圖，可能是事後才補黏上去；又被
    告是從商之人，如系爭租約範圍及於系爭大樓屋頂平台外牆
    ，則被告焉會不使用屋頂平台最有廣告價值的部分云云。惟
    查，系爭租約附圖黏貼縫處，經當時之兩造法定代理人丙○
    ○及乙○○蓋章，已如前述；且經核被告提出之系爭租約，
    與丙○○當庭提出之系爭租約（見本院審卷第81、82頁），
    均相符合，即該兩份租約均有附圖，並系爭11、12樓外牆前
    段部分劃「Ⅹ」。此外，原告復未能舉證證明系爭租約附圖
    於訂約時不存在，係事後始為黏貼，以實其說。從而，原告
    主張系爭租約並無附圖，是遭被告事後黏貼云云，應屬無據
    。又被告是否在系爭大樓最頂端之屋頂平台外牆懸掛廣告物
    ，涉及該屋頂平台外牆面積較小，懸掛廣告物之字體、圖樣
    是否顯著？可否達到最佳廣告效果？廣告業主是否認為適當
    而租用？等問題；是尚難僅以被告未使用該屋頂平台外牆，
    據以推認系爭租約範圍未及於系爭外牆。
  3.綜上，系爭租約之租賃範圍，除系爭11、12樓外牆前段部分
    外之系爭大樓其餘外牆，又被告未曾在系爭11、12樓前段外
    牆，懸掛廣告物而為使用，此為兩造所不爭執。從而，原告
    主張被告在系爭外牆懸掛廣告物，逾越系爭租約範圍云云，
    實屬無據。
  (二)原告主張被告懸掛廣告物逾越系爭租約範圍，請求返還不當
    得利，有無理由？如有，得請求之金額為何？
  1.按依不當得利之法則請求返還不當得利，以其無法律上之原
    因而受利益，致他人受有損害為其要件，民法第179 條前段
    定有明文。查，系爭租約之租賃範圍，包括系爭5 樓外牆及
    系爭11、12樓外牆中、後段部分，且就系爭租約範圍所不及
    之系爭11、12樓外牆前段部分，被告均未在其上懸掛廣告物
    而為使用，均如前述。據此，被告在系爭5 樓外牆及系爭11
    、12樓外牆中、後段部分，懸掛廣告物，係依據兩造所簽訂
    有效之系爭租約，並非無法律上原因而為使用。從而，原告
    主張依不當得利法律關係，請求被告給付使用系爭外牆之利
    益，即屬無據。
  2.又被告係依據系爭租約，使用系爭大樓5 樓外牆及系爭11、
    12樓外牆中、後段部分，核與不當得利之構成要件不符，業
    如前述，是本件應無再行探究原告得請求之金額為何之必要
    ，附此敘明。
五、綜上所述，被告係依據與原告簽立之系爭租約，使用系爭5
    樓外牆及系爭11、12樓外牆中、後段部分，是被告並非無法
    律上原因而使用他人之物；且被告均未使用系爭11、12樓外
    牆前段部分，亦無所謂不當得利之問題。從而，原告依不當
    得利法律關係，請求被告應給付64萬元，為無理由，應予駁
    回。
六、本件事證已臻明確，兩造其餘攻擊防禦方法及舉證，核與判
    決結果無影響，爰不另一一論述，附此敘明。
七、據上論結，本件原告之訴為無理由，依民事訴訟法第78條，
    判決如主文。
中    華    民    國    98    年    10    月    26    日
                  民事第五庭  法  官  洪榮家
正本係照原本作成。
如不服本判決，應於送達後20日內，向本院提出上訴狀並表明上
訴理由，如於本判決宣示後送達前提起上訴者，應於判決送達後
10日內補提上訴理由書（須附繕本）。
中    華    民    國    98    年    10    月    26    日
                              書記官  胡美儀


司法院資訊處製作；財團法人民間司法改革基金會備份。
